---
title: "Question2_Evaluation_905.rmd"
output: html_notebook
date: "19/01/2025"
---

```{r}
library(car)
dataIni <- read.csv("dataProjet_2025.csv")

dataIni_Querc <- dataIni[
  dataIni$recherche_esp_lb_nom_plantae=="Quercus L., 1753",]
nrow(dataIni_Querc)
barplot(dataIni_Querc$DBH,xlab="Echantillons",ylab="DBH (cm)")


```


```{r,fig.height=5,fig.width=5}
plot(lati~long, data=dataIni_Querc,xlab="Longitude WGS84",ylab="Latitude WGS84",pch=3)
coorPla <- sapply(unique(dataIni$releve),function(idPla){
 vIndPla <- which(dataIni$releve==idPla)
 latiPla <- mean(dataIni$lati[vIndPla],na.rm=TRUE)
 longPla <- mean(dataIni$long[vIndPla],na.rm=TRUE)
 return(c(longPla,latiPla))
})
text(coorPla[1,],coorPla[2,],colnames(coorPla),col=4,cex=0.5,font=2)
```
# Modèle de régression linéaire sur le diamètre en fonction de lastLog
```{r}
modReg_Querc <- lm(DBH~lastLog,data=dataIni_Querc)
```
## Adéquation des hypothèses aux données

### Distribution gaussienne des erreurs
```{r}
qqPlot(modReg_Querc,distribution="norm",line="none")

```
On observe sur le QQ-plot un défaut de Kurtosis. La courbe est trop faible au début et trop forte à la fin, cela indique un excès de kurtosis et donc une distribution trop pointue.

A première vue, le fait de faire la régression linéaire en fonction de lastLog semble pertinent

### Diagnostic des résidus
```{r}
qqPlot(residuals(modReg_Querc),distribution="norm",line="none")
```
```{r}
hist(modReg_Querc$residuals)
```


### Homoscédasticité des erreurs
```{r}
plot(modReg_Querc,which=3,pch=3, add.smooth = FALSE)
#Ligne horizontale attendueabline(h=0.8,col=4,lwd=2)
#Moyenne glissante
lo <- loess(sqrt(abs(rstandard(modReg_Querc)))~modReg_Querc$fitted.values) 
vFit <- sort(unique(modReg_Querc$fitted.values))
predLo <- predict(lo,vFit,se=TRUE)
lines(predLo$fit~vFit,col=2,lwd=2)
#Enveloppe de confiance autour de cette moyenne glissante :
nFit <- length(vFit); ICBonf <- qnorm(1-0.05/2/nFit)
lines(predLo$fit+ICBonf*predLo$se.fit~vFit,col=2,lwd=2,lty="dashed")
lines(predLo$fit-ICBonf*predLo$se.fit~vFit,col=2,lwd=2,lty="dashed")
```
# Interprtation 
D'après le résultat obtenu , la distribution des résidus semble ne pas être totalement homogène et un ajustement du modèle est nécessaire en applicant par exemple une transformation de la variable réponse ou en ajoutant un facteur explicatif dans notre modèle.

# Transformation logarithmique :
```{r}
modReg_Querc <- lm(log(DBH)~lastLog,data=dataIni_Querc)

# Vérification de la validité de l'hypothèse d'homogénité de variances après transformation 

plot(modReg_Querc,which=3,pch=3, add.smooth = FALSE)
#Ligne horizontale attendueabline(h=0.8,col=4,lwd=2)
#Moyenne glissante
lo <- loess(sqrt(abs(rstandard(modReg_Querc)))~modReg_Querc$fitted.values) 
vFit <- sort(unique(modReg_Querc$fitted.values))
predLo <- predict(lo,vFit,se=TRUE)
lines(predLo$fit~vFit,col=2,lwd=2)
#Enveloppe de confiance autour de cette moyenne glissante :
nFit <- length(vFit); ICBonf <- qnorm(1-0.05/2/nFit)
lines(predLo$fit+ICBonf*predLo$se.fit~vFit,col=2,lwd=2,lty="dashed")
lines(predLo$fit-ICBonf*predLo$se.fit~vFit,col=2,lwd=2,lty="dashed")

```

# Interprétation 
Suite à une transformation logarithmique de variable réponse, on voit plus d'homogénité de distribution des résidus autour de la ligne rouge. Cela suggère que l'hypothèse d'homogénité des résidus pourrait être valide après cet ajustement.


### Indépendance des erreurs
```{r}
plot(modReg_Querc$residuals~modReg_Querc$fitted.values)
abline(h=0,col=4)
#Moyenne glissante
lo <- loess(modReg_Querc$residuals~modReg_Querc$fitted.values) 
vFit <- sort(unique(modReg_Querc$fitted.values))
predLo <- predict(lo,vFit,se=TRUE)
lines(predLo$fit~vFit,col=2,lwd=2)
#Enveloppe de confiance autour de cette moyenne glissante :
nFit <- length(vFit); ICBonf <- qnorm(1-0.05/2/nFit)
lines(predLo$fit+ICBonf*predLo$se.fit~vFit,col=2,lwd=2,lty="dashed")
lines(predLo$fit-ICBonf*predLo$se.fit~vFit,col=2,lwd=2,lty="dashed")
```
# Interprétation 
les résidus semblent effectivement dispersés de manière aléatoire autour de la ligne zéro, sans motif discernable ou tendance systématique.
Cela suggère que l'hypothèse d'indépendence des erreurs est vraisemblablement respectée.

# Visualisation de l'évolution de diamètre log(DBH) en fonction de la variable explicatif lastlog 
```{r}

#plot(modReg_Querc$model[,1]~modReg_Querc$model[,2],xlab="lastLog",ylab=expression(log[10](DBH)))
plot(modReg_Querc$model[,1]~modReg_Querc$model[,2],xlab="lastLog",ylab= "log(DBH)")
lines(sort(modReg_Querc$model$lastLog),modReg_Querc$coefficients[1] + modReg_Querc$coefficients[2]*sort(modReg_Querc$model$lastLog),col=4)
```

# Interprétation 
le scatter plot indique que la variable "last log" a une influence significative sur le diamètre des arbres, avec une tendance à la diminution du diamètre pour les arbres coupés plus récemment.

## Analyse des sorties
```{r}
summary(modReg_Querc)
```
Sur interpretation des résultats, nous voyons : 
  - Résiduals :  la médiane des résidus est proche de 0, c'est à dire que la droite de régression se trouve bien à la moyenne des résidus. Ils sont équilibrement répartis autour de la droite
  - Coefficient : 
    - Intercept qui représente l'ordonnée à l'origine nous avons une valeur bien supérieur à 0
    - La valeur estimée du lastLog est de -0,217796 qui représente la pente de droite qui implique un effet du lastLog sur le DBH
    - De plus que ce soit l'intercept ou le lastLog, les chances que leur valeur soit dû hasarsd sont proches de null
Ce qui a pour conséquence de valider ce modèle de régression linéaire. Ce qui est corroboré par les *** du P-Value

Nous voyons aussi que d'après les résultats les valeurs DBH peuvent être expliqué 69% des cas par le lastLog

Nous constatons aussi qu'au extrémité de l'axe des ordonnées pour les dates inférieurs à 1860 et supérieur à 1980, la distribution autour de la droite de régression n'est pas tout à fait équilibré. Nous pourrions appliquer une transformation afin d'améliorer le modèle
  
### Intervalles de confiance 
```{r}
confint(modReg_Querc)
```


