---
title: "Evaluation_905"
author: "Abir Ben Abdelghaffar/Alban LAMGHARI/Mohamed DUMONT"
date: "12/07/2024"
output: 
      html_document:
    toc: true
---

``````{r setup, include=FALSE}
knitr::opts_chunk$set(echo = TRUE)
```


```{r}
# Installation des Bibliothèques nécessaires 
install.packages("l4m")
install.packages("car")
install.packages("ggplot")
# Chargement de dataframe 
data <- read.csv("G:/Mon Drive/Evaluation_905/dataProjet_2025.csv")
head(data)
```


```{r}

# Filtrage des lignes où 'recherche-esp_Ib_nom_plantae' est "Carpinus betulus L., 1753"

data_filtred <- data[data$recherche_esp_lb_nom_plantae == "Carpinus betulus L., 1753",]

head(data_filtred)
summary(data_filtred)

```


```{r}
# Visualisation graphique de l'ensemble des quantiles de l’échantillon 

fRep_DBH <- ecdf(data_filtred$DBH) 
plot(fRep_DBH,xlab="DBH",ylab="Quantile",main="Fonction de répartition de DBH")
```
```{r}
# Application d'un modèle ANOVA pour évaluer l'effet de rélevée sur la variable d'étude diamètre des arbres de la classe Charme
modAnova <- lm(DBH~0+releve,data=data_filtred)
```

### Adéquation des erreurs (des résidus) à la loi gaussienne
on commence par vérifier que les hypothèses sur les résidus sont en adéquation avec les données utilisées : 

### Hypothèse 1 : loi gaussienne des erreurs (évaluation de la symétrie) 
```{r}
library(car)
par(mfrow=c(1,2))
nul <- qqPlot(modAnova$residuals,distribution="norm",line="none")
hist(rstandard(modAnova))

```

L'asymétrie observée dans le graphique des résidus (QQ-plot et histogramme) suggère que les résidus ne suivent pas une distribution normale(Gaussienne). Donc, une transformation de variable dépendante (DBH) peut aider à corriger ce problème.

# Transforamtion Box_Cox
 Comme les données sont fortement asymétriques vers la droite (positivement asymétrique ), on propose d'appliquer une transformation Box-Cox de type puissance.
 
```{r}
modAnova_pT <- powerTransform(modAnova)
modAnova_pT$lambda
modAnova <- lm(DBH**modAnova_pT$lambda~0+releve,data=data_filtred)
```

On vérifier de nouveau l'adéquation des résidus à la loi Gaussienne (vérification de la validté des différents hypothèse normalité(loi Gaussienne),l'indépendance et l'homoscédasticité).

### Hypothèse 1 : loi gaussienne des erreurs (évaluation de la symétrie)

```{r,fig.height=4,fig.width=8}
library(car)
par(mfrow=c(1,2))
nul <- qqPlot(modAnova$residuals,distribution="norm",line="none")
hist(rstandard(modAnova))
```
A partir de deux graphiques ci-dessus, on constate : 
***Un alignement  sur la Diagonale : Les points suivent globalement la ligne diagonale, ce qui suggère que les résidus suivent approximativement une distribution normale.

***Déviations aux Extrémités : Quelques points dévient de la ligne diagonale aux extrémités, ce qui peut indiquer la présence de valeurs extrêmes ou d'anomalies.

Par rapport à l'histogramme des Résidus , on observe : 

***Une Distribution Centrée : La distribution des résidus est centrée autour de zéro, ce qui est souhaitable.

Cependant,on note une légère asymétrie vers la gauche, ce qui suggère que les résidus ne sont pas parfaitement normalement distribués.

***Forme de la Distribution : La forme générale de l'histogramme semble approximativement normale, mais la légère asymétrie et la présence de valeurs extrêmes observées dans le QQ plot doivent être prises en compte.

Conclusion : 
***Normalité des Résidus : Les résidus semblent suivre une distribution normale de manière générale, avec quelques déviations mineures aux extrémités. Cela suggère que les hypothèses de normalité des résidus sont globalement respectées, mais il pourrait y avoir des valeurs extrêmes à examiner plus en détail.

***Validation du Modèle : L'analyse visuelle des QQ plots et de l'histogramme permet de valider que le modèle ANOVA en appliquant une transformation Box-Cox sur la variable dépendante (DBH) est approprié, bien que certaines valeurs extrêmes pourraient nécessiter une attention supplémentaire.

### Hypothèse 2 : homoscédasticité des erreurs
Afin d'évaluer l'homoscédasticité des erreurs, on peut utiliser un 
diagramme de localisation d'échelle (**scale-location plot** ou **SL-plot**).

```{r,fig.height=5,fig.width=5}
#SL-plot
plot(modAnova,which=3,pch=3, add.smooth = FALSE) #Base du SL-plot pré-programmée dans R
abline(h=0.8,col=4,lwd=2) #Ligne horizontale attendue
lo <- loess(sqrt(abs(rstandard(modAnova)))~modAnova$fitted.values) #Moyenne glissante des points
vFit <- sort(unique(modAnova$fitted.values))
predLo <- predict(lo,vFit,se=TRUE)
lines(predLo$fit~vFit,col=2,lwd=2)
#Enveloppe de confiance autour de cette moyenne glissante :
nFit <- length(vFit); ICBonf <- qnorm(1-0.05/2/nFit)
lines(predLo$fit+ICBonf*predLo$se.fit~sort(
    unique(modAnova$fitted.values)
  ),col=2,lwd=2,lty="dashed")
lines(predLo$fit-ICBonf*predLo$se.fit~sort(
    unique(modAnova$fitted.values)
  ),col=2,lwd=2,lty="dashed")
```

D'après le scale-location plot obtenu ci-dessus : 

***Les résidus semblent être répartis de manière relativement homogène autour de la ligne bleue, bien que quelques points extrêmes soient présents.

***Les lignes de tendance rouge et bleue ne montrent pas de tendance marquée à augmenter ou à diminuer systématiquement avec les valeurs ajustées, suggérant une variance constante des résidus.

Ainsi, l'hypothèse d'homocédasticité (homogénité des variances) est raisonnablement valide pour ce modèle, bien qu'on observe quelques points extrêmes (d'anomalie).

### Hypothèse 03 : Indépendance des erreurs 
Après avoir filtré pour ne conserver que les échantillons  relatif à l'espèce Charme et intégré l'effet du relevé dans le modèle, il ne reste plus de variable susceptible de créer une dépendance dans les résidus, excepté peut-être la position précise des arbres au sein des relevés ou peut-être d'autres variabe en lien avec la qualité du sol ou la présence de l'eau mais on dispose pas ces informations dans le jeu de données étudié.
 Mais ça n'empêche pa d'appliquer un Test comme le Testde Durbin-Watsonest utilisé pour détecter la présence d'autocorrélation des résidus.

```{r}
library(car) 
durbinWatsonTest(modAnova)

```
Les résultats suggèrent une autocorrélation positive des résidus (D-W Statistic < 2 ). L'hypothèse d'indépendance des erreurs est donc violée. Cela signifie que les erreurs ne sont pas indépendantes les unes des autres, ce qui peut affecter la validité du modèle. Donc, on doit envisager un ajustement pour traiter cette autocorrélation, comme l'ajout de variables explicatives supplémentaires(par exemple l'altitude).


On suppose que notre modèle est bien validé, autrement dit le relevé a un effet significatif sur la variable dépendante (DBH) et les résidus sont compatibles avec les hypothèses du modèle linéaire (homoscédasticité et normalité). On passe maintenant à l'analyse des sortie de modèle.
*** Intervalle de Confiance 

```{r}
# Récupération des coefficients estimés
coefficients <- summary(modAnova)$coefficients[, 1]

# Calcul de l'intervalle de confiance des coefficients
IC_transformed <- confint(modAnova, level = 0.95)
print(IC_transformed)

# Si vous voulez revenir à l'échelle originale, on applique la transformation inverse :
IC_original <- ((modAnova_pT$lambda * IC_transformed) + 1)^(1 /modAnova_pT$lambda)
print(IC_original)
```

 ***Visualisation graphique de ce résultats 
```{r}
x <- barplot(1/sqrt(summary(modAnova)$coefficients[,1]),las=2)
arrows(x0 = x, y0= tabConfInt[,1],
  y1=tabConfInt[,2], code=3,angle=90,
  length=0.05)
```
# Coefficient de détermination 
```{r}
summary(modAnova)$r.squared
```
# Coefficient de détermination ajiusté : 
```{r}
summary(modAnova)$adj.r.squared
```
Interprétation : 

Le coefficient de détermination mesure la proportion de la variance expliquée par le modèle par rapport à la variance totale 5 c'est la somme de coût quadratique. R2 = 0.876 signifie que 87,6 % de la variabilité totale des données est expliquée par le modèle ANOVA. Cela indique un modèle qui s'ajuste bien aux données.
 # Visualisation Graphique : 
```{r}
barplot(c(
    sum((modAnova$residuals^2)),
    sum(modAnova$residuals^2)),
  col=c(4,2),
  names.arg=c("sans relevé","avec relevé"),ylab="Coût quadratique")
```

# Vérification à l'aide d'un summary pour avoir une idée sur la valeur de P-Value et les resultats de Test de Fisher 
```{r}
summary(modAnova)
```
***Résultats de Test de Fisher 

Value : 207.726 (Statistique de Fisher)
numdf : 8 (Degrés de liberté au numérateur, liés aux groupes ou facteurs dans le modèle)
dendf : 234 (Degrés de liberté au dénominateur, liés aux résidus ou à l'échantillon total)
*** Interprétaion 

𝐹=207.726 : Cette valeur de F test est très élevée. Cela suggère une forte variation expliquée par les groupes(les rélévées) dans le modèle par rapport à la variation non expliquée (résiduelle). En effet, plus F est grand, plus il est probable que les différences observées entre les groupes soient significatives.
En mettent comme Hypothèses testées :
 H0 : Les moyennes des différents groupes sont égales ( pas de variation interclasses)
 H1 : Au moins une des moyennes diffère des autres càd on a une variation interclasses ( propablement on a un effet de rélévée)
 
Le résultas donnée par rapport au P-value < 0.05 confirme les résultats données par le test de Fisher donc on rejette l'hyôthèse H0 .
 
 




